ACORDAO-COMPLETO-2544068

ACÓRDÃO 2525/2023 ATA 8/2023 - PRIMEIRA CÂMARA

VISTOS, relatados e discutidos estes autos que, na presente fase, cuidam de embargos de declaração opostos por José de Moraes Falcão contra o Acórdão 3147/2022-TCU-Primeira Câmara, de minha relatoria, que negou provimento a pedido de reexame interposto pelo embargante contra o Acórdão 7101/2020-TCU-Primeira Câmara, relator o Ministro Walton Alencar Rodrigues.
ACORDAM os Ministros do Tribunal de Contas da União, reunidos em Sessão da Primeira Câmara, diante das razões expostas pelo Relator, em:
9.1. com base no art. 34 da Lei 8.443/1992 c/c o art. 287 do RI/TCU, conhecer dos presentes embargos para, no mérito, rejeitá-los;
9.2. dar ciência deste acórdão ao embargante, à Secretaria de Estado de Saúde do Distrito Federal e aos demais interessados, informando que o teor integral das peças que o integram poderá ser obtido no endereço eletrônico www.tcu.gov.br/acordaos e que o acesso às demais peças do processo podem ser obtido no endereço eletrônico deste Tribunal, opção "vista eletrônica".

Embargos de declaração interposto contra acórdão que, entre outra medidas, considerou procedente representação sobre possíveis irregularidades relacionadas à aquisição de sistema de terapia de locomoção funcional intensiva com feedback para reabilitação neuromuscular de membros inferiores.

Primeira Câmara

Secretaria de Estado de Saúde do Distrito Federal.

3. Interessados/Responsáveis/Recorrentes:
3.1. Recorrente: José de Moraes Falcão (XXX.621.984-XX).
3.2. Interessados: Izalci Lucas Ferreira (XXX.014.801-XX); Mara Cristina Gabrilli (XXX.312.708-XX).
3.3. Responsáveis: Ana Paola Gomes Gadelha (XXX.474.644-XX); Eder Jânio Queiroz e Barros (XXX.134.301-XX); Elias Fernando Miziara (XXX.024.711-XX); José de Moraes Falcão (XXX.621.984-XX); Júlio César Florêncio Isidro (XXX.716.211-XX); Marinice Cabral Moraes (XXX.386.081-XX); Suellen Silva de Amorim (XXX.898.571-XX); Valéria Augusta de Oliveira Pinheiro (XXX.102.391-XX).

13.1. Ministros presentes: Walton Alencar Rodrigues (Presidente), Benjamin Zymler, Jorge Oliveira, Antonio Anastasia (Relator) e Jhonatan de Jesus.
13.2 Ministro que não participou da votação:Jhonatan de Jesus.
13.3. Ministro-Substituto presente: Augusto Sherman Cavalcanti.

ANTONIO ANASTASIA

Ministro Antonio Anastasia.

Trata-se, originalmente, de representação proposta por parlamentares federais (peça 1) , sobre possíveis irregularidades ocorridas na Secretaria de Estado de Saúde do Distrito Federal - SES/DF, relacionadas à aquisição de sistema de terapia de locomoção funcional intensiva com feedback para reabilitação neuromuscular de membros inferiores.
2. 	O equipamento Lokomat Pro, objeto do Processo SES/DF 060.004.764/2013, seria adquirido por inexigibilidade de licitação junto à empresa Bioalpha Serviços & Comércio de Materiais Médico-Hospitalares Ltda. - ME, no valor de R$ 4.585.925,00, transação essa que não chegou a ser concluída. 
3.	Por meio do Acórdão 7101/2020-TCU-Primeira Câmara, relator o Ministro Walton Alencar Rodrigues, o Sr. José de Moraes Falcão, então Subsecretário de Administração Geral da Secretaria de Saúde do Distrito Federal, teve rejeitadas as suas razões de justificativa, com a imputação de multa no valor de R$ 3.500,00, em razão da indevida inexigibilidade de licitação para a aquisição de sistema de terapia de locomoção funcional intensiva com feedback para reabilitação neuromuscular de membro inferior, mesmo sem a presença dos requisitos legais, especialmente a ausência de comprovação da exclusividade no fornecimento do equipamento LokomatPro, verbis:
"9.1. conhecer da representação, nos termos dos arts. 235 e 237, III, do Regimento Interno deste Tribunal, para, no mérito, considerá-la procedente;
9.2 rejeitar as razões de justificativa apresentadas pelos responsáveis abaixo elencados, aplicar-lhes a multa prevista no art. 58, II, da Lei Orgânica do TCU, e fixar- lhes prazo de quinze dias, a contar das notificações, para que comprovem, perante o Tribunal (art. 214, inciso III, alínea "a", do Regimento Interno/TCU) , o recolhimento das dívidas ao Tesouro Nacional, atualizadas monetariamente desde a data deste Acórdão até a dos efetivos recolhimentos, se forem pagas após o vencimento, na forma da legislação em vigor;
Responsável 			              Valor (R$) 
Júlio César Florêncio Isidro 	               6.000,00
Marinice Cabral Moraes 	               3.000,00
Ana Paola Gomes Gadelha 	               3.000,00
Valéria Augusta de Oliveira Pinheiro	3.000,00
Eder Jânio Queiroz e Barros 	               3.000,00
Suellen Silva de Amorim 		               3.000,00
José de Morais Falcão 		               3.000,00
Elias Fernando Miziara 		               3.000,00
9.3. autorizar, desde logo, nos termos do art. 28, inciso II, da Lei 8.443/1992, a cobrança judicial da dívida caso não atendida a notificação; e 
9.4. dar ciência deste acórdão, assim como do relatório e do voto que o fundamentam, aos representantes, ao subscritor da representação objeto do TC 003.8410/2014-3 e à Secretaria de Estado de Saúde do GDF.
4. 	Examino, nesta oportunidade, embargos de declaração opostos por José de Moraes Falcão contra o Acórdão 3147/2022-TCU-Primeira Câmara, de minha relatoria, que negou provimento a pedido de reexame interposto pelo embargante contra o aresto original condenatório.
5. 	Argumenta o embargante a existência de omissão no acórdão embargado relativamente à análise da prescrição da pretensão punitiva, que entende incidir em relação a sua pessoa, com base em julgados do Supremo Tribunal Federal, e à luz da Lei 9.873/1999 (prescrição quinquenal e intercorrente) .
6. 	Afirma, com base no Código Civil, na doutrina de Humberto Theodoro Júnior, Odete Medauar e Humberto Dávila e na Lei 9.873/1999, para defender que a prescrição somente poderia ser interrompida uma única vez, com base em interpretação sistemática e analogia com o Decreto 20.910/1932 e o Decreto 4.597/1942:
"Sabe-se que inexiste, até a presente data, entendimento consolidado do TCU quanto à aplicação da prescrição quinquenal. Contudo, em que pese à independência das instâncias, a manutenção de decisões em sentido contrário, com a devida vênia, mostra-se temerária por colocar em xeque a segurança jurídica e o interesse público primário. 
É necessário que seja empreendida uma análise sistemática do ordenamento jurídico, bem como das vastas decisões acerca do tema, por meio das quais não restam dúvidas de que as pretensões ressarcitória e punitiva do TCU prescrevem em cinco anos.
Trata-se de decisão do STF hoje já transitada em julgado e com repercussão geral.
É o que foi, acertadamente, considerado pela unidade técnica. 
Diverge-se, apenas, da aplicação dos diversos marcos interruptivos.' 
Isso porque o artigo 202 do Código Civil, aqui aplicado subsidiariamente (Acórdão 1080/2015-TCU-Plenário) , estabelece que a interrupção da prescrição ocorre somente uma vez. Além disso, o inciso I do referido artigo determina que a interrupção ocorrerá com a ordem de citação válida".
Diferentemente do que acontece no Código Civil, que o faz de forma expressa, a Lei 9.873/1999 é silente em relação à quantidade de vezes que a prescrição pode ser interrompida, o que abre margem a interpretação temerária que permitiria, em tese, que um processo se estendesse perpetuamente (um "efeito lazarista" que, em regra, é rejeitado pelo ordenamento jurídico pátrio) .
É importante atentar às minúcias do que diz a lei e àquilo que buscava o legislador.
Certamente, em se tratando de falta de previsão expressa, abre-se margem a uma gama de interpretações diversas que, não obstante a diversidade de nortes, deve coincidir com os objetivos precípuos previstos da Constituição Federal que, dentre tantas outras, traz a segurança jurídica como uma garantia.
 (...) 
Convém, ainda, trazer uma análise semântica do teor da Lei 9.873/1999 como um todo.
Todos os verbos que integram o artigo 2º da Lei estão no singular. No inciso II, por exemplo, fala-se que haverá a interrupção da prescrição por qualquer ato inequívoco, que importe apuração do fato. Não se fala em "quaisquer atos inequívocos".
Há mais.
Sobre a interrupção da prescrição, temos que o artigo 2º da Lei 9.873/1999 estabelece eventos que, equivocadamente, pode se interpretar como incidindo sem limitação de recorrência. Isso parece contrário ao tratamento que a lei civil e a lei publicita têm sobre o tema, ou seja, não parecendo ser a ausência de limite de interrupções a melhor interpretação, ainda mais quando se observa que o prazo prescricional se restauraria integralmente, quando na lei de improbidade, onde estamos diante de ato doloso de improbidade, ela se restauraria pela metade:
 (...) 
Estamos aqui diante de ato mais gravoso, de improbidade administrativa dolosa, que embora seja imprescritível para efeitos de ressarcimento, as suas sanções têm regime mais benéfico quanto à interrupção da prescrição, que se restaura pela metade. 
Ademais, meras comunicações, remessas internas, despachos administrativos não têm o condão de interromper a prescrição, "pois não configuram ato inequívoco que importe apuração do fato infracional
É necessário que durante o período de três anos haja julgamento ou despacho de caráter decisório.
Nesse sentido, ainda que considerássemos os diversos marcos interruptivos apontados, não se pode ignorar a ocorrência da prescrição intercorrente em relação ao Embargante.
 (...) "
7.	Diante dessas e de outras razões alinhavadas na peça aclaratória, requer o conhecimento e o acolhimento dos embargos para que, com efeitos infringentes, a decisão seja integrada e a responsabilidade do embargante seja afastada em decorrência da prescrição.
É o Relatório.

Gleidson da Silva Miranda (41.866/OAB-DF), representando Suellen Silva de Amorim; Maria Dione de Araujo Felipe (5096/OAB-DF), representando José de Moraes Falcão; Gleidson da Silva Miranda, representando Eder Jânio Queiroz e Barros; Renato Jaqueta Benine (230.017/OAB-SP) e Katia Maria Nunes, representando Mara Cristina Gabrilli; Antonia Alice de Campos e Sarah Alves Zanetti, representando Ana Paola Gomes Gadelha; João Marcos de Werneck Farage (985/OAB-DF), Renato Muniz Lacourt Moreira e outros, representando Marinice Cabral Moraes.

Procurador Rodrigo Medeiros de Lima.

REPRESENTAÇÃO. AQUISIÇÃO DE EQUIPAMENTO MÉDICO POR INEXIGIBILIDADE DE LICITAÇÃO. EXISTÊNCIA DE OUTRAS EMPRESAS CAPAZES DE FORNECER O PRODUTO. MULTA AOS GESTORES. EMBARGOS DE DECLARAÇÃO DE DOIS RESPONSÁVEIS. AUSÊNCIA DE PRESCRIÇÃO. AUSÊNCIA DE OMISSÃO, OBSCURIDADE OU CONTRADIÇÃO. REJEIÇÃO. PEDIDO DE REEXAME DE UM DOS RESPONSÁVEIS. ARGUMENTOS INSUFICIENTES. NÃO PROVIMENTO. PRECLUSÃO CONSUMATIVA DO PEDIDO DE REEXAME DE UMA RESPONSÁVEL. CONHECIMENTO COMO MERA PETIÇÃO. EMBARGOS DE DECLARAÇÃO DE OUTRO RESPONSÁVEL. INEXISTÊNCIA DE OBSCURIDADE, CONTRADIÇÃO OU OMISSÃO. NÃO OCORRÊNCIA DA PRESCRIÇÃO. REJEIÇÃO. CIÊNCIA.

REPRESENTAÇÃO (REPR)

Secretaria de Recursos (Serur); Secretaria de Controle Externo de Aquisições Logísticas (Selog).

Trata-se de embargos de declaração opostos por José de Moraes Falcão contra o Acórdão 3147/2022-TCU-Primeira Câmara, de minha relatoria, que negou provimento a pedido de reexame interposto pelo embargante contra o aresto original condenatório.
2.	Os embargos podem ser conhecidos, visto que estão. presentes os requisitos previstos no art. 34 da lei 8.443/92 c/c o art. 287 do RI/TCU.
3.	Originalmente, cuidam estes autos de Representação proposta por parlamentares federais (peça 1) sobre possíveis irregularidades na Secretaria de Estado de Saúde do Distrito Federal (SES/DF) , relacionadas à aquisição de sistema de terapia de locomoção funcional intensiva para reabilitação neuromuscular de membros inferiores.
4.	De acordo com os elementos constantes dos autos, o equipamento objeto do Processo SES/DF 060.004.764/2013, seria adquirido por inexigibilidade de licitação junto à empresa Bioalpha Serviços & Comércio de Materiais Médico-Hospitalares Ltda. - ME, no valor de R$ 4.585.925,00, mas a transação não chegou a ser concluída.
5.	Dentre outros responsáveis, o Sr. José de Moraes Falcão, então Subsecretário de Administração Geral da Secretaria de Saúde do Distrito Federal e ora embargante, teve rejeitadas as suas razões de justificativa, com a imputação de multa no valor de R$ 3.500,00 por meio do Acórdão 7101/2020-TCU-Primeira Câmara, relator Min. Walton Alencar Rodrigues, em razão da indevida inexigibilidade de licitação para a aquisição do mencionado sistema de terapia, mesmo sem a presença dos requisitos legais, notadamente ausência de comprovação da exclusividade no fornecimento do equipamento. 
6.	Interposto pedido de reexame pelo responsável, esta Câmara conheceu do apelo e negou-lhe provimento, por meio do Acórdão 3147/2022-TCU-Primeira Câmara, de minha relatoria.
7.	Conforme descrito no relatório antecedente, o peticionante agora em sede de aclaratórios, aponta omissão no aresto embargado, concernente à prescrição quinquenal da pretensão punitiva, com base na Lei 9.873/1999.
8.	Oportuno descrever o trâmite no impulso do feito em relação ao Sr. José de Moraes Falcão:
	i) após a instrução técnica preliminar da SecexTCE que propôs a audiência dos responsáveis em 26/8/2014 (peça 6) , foi proferido o Despacho pelo Ministro Walton Alencar Rodrigues em 8/9/2014 (peça 18) que autorizou as notificações;
	ii) ofício de audiência enviado ao Sr. José de Morais Falcão, e recebido em 19/9/2014 (peça 41) , foi incorretamente identificado, visto tratar-se de homônimo, e não pode ser considerado marco interruptivo;
	iii) instrução de mérito de análise das demais audiências, proferida em 19/8/2015 (peça 53) ;
	iv) prolação do Acórdão 1950/2016-TCU-Primeira Câmara, rel. Min. Walton Alencar Rodrigues em 15/3/2016 (peça 56) , que condenou diversos responsáveis em multa, inclusive o embargante;
	v)  instrução da SecexTCE que identificou e propôs a nulidade da audiência do Sr. José de Moraes Falcão e consequentemente a nulidade da multa a ele imposta, em 14/9/2017 (peça 180) , confirmada pelo Acórdão 10043/2017-TCU-Primeira Câmara, relator Min. Walton Alencar Rodrigues, de 24/10/2017  (peça 182) . 
	vi) Novo Ofício de audiência endereçado, agora corretamente, ao Sr. José de Moraes Falcão, e recebido em 19/9/2019 (peça 241) .
	vii) Razões de justificativas enviadas por José de Moraes Falcão em 14/10/2019 (peça 243) ;
	viii) Prolação do Acórdão 7101/2020-TCU-Primeira Câmara, relator Min. Walton Alencar Rodrigues, em 30/6/2020, que imputou multa ao embargante (peça 248) .
7.	A Resolução TCU 344/2022 regulamenta, no âmbito desta Casa, a questão da prescrição para o exercício das pretensões punitiva e de ressarcimento. Seu art. 5º elenca as causas interruptivas da prescrição, verbis:
"Art. 5º A prescrição se interrompe:
I - pela notificação, oitiva, citação ou audiência do responsável, inclusive por edital; 
II - por qualquer ato inequívoco de apuração do fato;
III - por qualquer ato inequívoco de tentativa de solução conciliatória; 
IV - pela decisão condenatória recorrível."
9.	Em que pese o equívoco inicial quanto à notificação do embargante e a nulidade do Acórdão 1950/2016-TCU-Primeira Câmara, com a elaboração da instrução da unidade técnica em 15/9/2017 (peça 180) e a prolação do Acórdão 10043/2017-TCU-Primeira Câmara, em 24/10/2017, ambos reconhecendo o citado erro processual, o prazo prescricional quinquenal foi interrompido.
10.	Não é demais lembrar que o termo inicial para a contagem do prazo prescricional no caso ora analisado foi 17/2/2014, data do recebimento da representação pelo Tribunal, em consonância com as disposições do art. 4º, inciso III, da Resolução TCU 344/2022. 
11.	Dessa forma, não procede o argumento do embargante e, tendo em vista a inexistência de contradição, omissão ou obscuridade no Acórdão 3147/2022-TCU-Primeira Câmara, os embargos em análise devem ser rejeitados.
12.	Ante o exposto, voto porque o Tribunal adote a minuta de acórdão que ora submeto à apreciação deste Colegiado.
 
TCU, Sala das Sessões Ministro Luciano Brandão Alves de Souza, em 04 de abril de 2023.
ANTONIO ANASTASIA 
Relator